【裁判字號】    90,自,173
【裁判日期】    900704
【裁判案由】    侵占
【裁判全文】
臺板橋地方法院刑事判決                            九十年度自字第一七三號
    自  訴  人  三強汽車企業股份有限公司
    代  表  人  丙○○
    代  理  人  乙○○
                鄭進龍
    被      告  甲○○
                丁○○
右列被告因侵占案件，經自訴人提起公訴，本院判決如左：
    主  文
甲○○、丁○○均無罪。
    理  由
一、自訴意旨略以：被告甲○○於民國八十八年十二月十七日邀其妻即被告丁○○為
    連帶保證人，至臺北縣板橋市○○號○段五十巷七五號與自訴人三強汽車企業股
    份有限公司（以下簡稱「三強公司」）簽訂租送計程車契約書，約定每月應付租
    金新臺幣（下同）一萬四千八百元，向自訴人承租伊所有之牌照八Ｌ－一七○號
    汽車營運。詎被告甲○○租得車輛後，初尚依約付費，惟自八十九年十一月十五
    日起即遲延付款，復失去聯絡，經自訴人於八十九年三月二十三日以存證信函終
    止租約後，仍恝置之不理，亦不返還車輛云云，因認被告二人涉有刑法第三百三
    十五條第一項侵占罪嫌，為此提起自訴。
二、按刑事訴訟法第三百一十九條第一項前段規定得提起自訴之「犯罪被害人」，有
    係指因犯罪而直接受害之人（最高法院六十八年臺上字第二一四號判例意旨參照
    ），而動產擔保交易法第三十八條規定：「動產擔保交易之債務人，意圖不法之
    利益，將標的物遷移、出賣、出質、移轉、抵押或為其他處分，致生損害於債權
    人者，處三年以下有期徒刑、拘役或科或併科六千元以下之罰金」，旨在保障動
    產擔保交易債權人之擔保權益，如非動產擔保交易之債權人，縱因債務人擅自處
    分動產擔保交易標的，致其利益受有影響，仍非犯罪之直接被害人，即不得就此
    提起自訴。茲八Ｌ－一七○號汽車係被告甲○○以附條件買賣方式向財將企業股
    份有限公司（以下簡稱「財將公司」）購買，非屬三強公司所有，其就被告遲未
    返還八Ｌ－一七○汽車是否違反動產擔保交易法，依前開說明，既不得自訴，且
    自訴人代理人乙○○亦陳稱僅就被告是否侵占該車自訴，無意為財將公司訴追動
    產擔保交易法部分（見本院九十年六月二十七日審判筆錄），是本件自應僅就被
    告有無侵占犯行審理，合先敘明。
三、次按犯罪事實應依證據認定之，無證據不得推定其犯罪事實，如不能證明被告犯
    罪者，應諭知無罪之判決，刑事訴訟法第一百五十四條、第三百零一條第一項分
    別定有明文。所謂認定犯罪事實之證據，係指足以認定被告確有犯罪行為之積極
    證據而言，苟未能發現相當證據，或證據不足為不利於被告事實之認定時，即應
    為有利於被告之認定，更不待何有利之證據，亦不能以推測或擬制之方法，以為
    裁判基礎（最高法院二十九年上字第三一○五號、四十年台上字第八六號、五十
    六年度台上字第八○七號判例意旨參照）。訊據被告甲○○、丁○○堅決否認有
    何犯行，均辯稱：前於九十年五月十五日被強制取回之八Ｌ－一七○號汽車係伊
    買受，由三強公司擔任保證人，非承租得來，且就過去之價款伊僅遲繳，非不給
    付，九十年四月份部分已於同年五月十四日支付，至自訴人於八十九年三月二十
    三日所寄之存證信函，因伊倆早已遷離原住所，並未收到等語。經查：
  (一)刑法上侵占罪之成立，以擅自處分自己持有之他人所有物，或易其持有為所有，
    而逕為所有人之行為，為其構成要件，其行為態樣雖各有不同，要必具有不法所
    有之意圖，方與本罪構成之要件相符（最高法院十九年度上字第一○五二號判例
    意旨參照）。茲被告始終否認該車曾由丁○○使用，自訴代理人乙○○亦陳稱簽
    約後，該車係由鄭清連交予甲○○，此後皆由甲○○使用，未曾見過丁○○駕駛
    （見本院九十年六月二十七日審判筆錄），顯見丁○○僅係租送契約之保證人，
    對八Ｌ－一七○號汽車並無持有關係，即無成立侵占罪正犯之餘地，且如後述，
    被告甲○○遲延繳租、還車，非屬侵占行為，被告丁○○自亦無共犯該罪可言。
  (二)自訴人主張被告與伊簽訂車輛租送契約書，以每月一萬四千八百元，承租其所有
    之八Ｌ－一七○號汽車云云，固提出租送計程車契約書及本票各一紙影本為證；
    然已登記車主為甲○○個人計程車行之牌照八Ｌ－一七○汽車，係被告甲○○以
    丁○○及案外人黃慧中為連帶保證人，於八十八年十二月十七日，約定頭期款十
    萬元，餘款三十五萬五千二百元，自八十九年一月十五日起至九十年十二月十五
    日止，分二十四期，應於每月十五日繳納一萬四千八百元，買方付清價金前，標
    的物仍歸賣方所有之附條件買賣方式向財將公司購買，有附條件買賣契約書及交
    通部公路局臺北區監理所九十年五月二十四日00-000-0-0000一號函
    所附車籍資料一紙可稽，三強公司代理人乙○○亦陳稱被告甲○○購買八Ｌ－一
    七○號汽車向財將公司融資貸款，由黃慧中代表三強公司擔任連帶保證人，乃與
    被告簽署租送計程車契約書，資為三強公司於其不履行時應負墊款責任之擔保，
    租約所書每月一萬四千八百元與附條件買賣契約上載每月應繳之分期價款實為同
    一筆，並非租金，甲○○按月簽發同面額之支票均直接交予汽車所有人財將公司
    （見本院九十年六月二十七日訊問筆錄），可見被告甲○○與三強公司所訂之「
    車輛租送契約書」實乃隱藏擔保債務之約束，雙方間並無租賃之真意，依民法第
    八十七條第二項規定，應適用其所隱藏擔保行為之相關法規，三強公司就本未發
    生之租賃關係即無從以前所寄發之存證信函加以終止，被告甲○○基於買賣關係
    自得繼續使用該車，不受徒具形式之前開租約及三強公司表示終止所影響；況依
    自訴代理人乙○○所陳暨被告提出七紙收據所載，甲○○自八十九年十一月起每
    月應付之價款僅稍有遲延，就九十年五月十五日拖回車輛前所欠同年四月之價款
    ，已於同年五月十四日繳納，要難謂其主觀上就自己購買之車輛有何不法所有之
    意圖；且其非因承租而持有八Ｌ－一七○汽車，縱逾期繳納分期價款、遲延交還
    ，亦僅係單純債務不履行，要無「易持有為所有」可言，即與刑法上侵占罪之構
    成要件不符。
四、綜上所述，本件純屬民事糾葛，自訴人指控被告甲○○、丁○○侵占，既乏足認
    與事實相符之佐證，此外復查無被告甲○○、丁○○有何其他侵占犯行之積極證
    據，揆諸前開說明，其被訴該項罪名即屬不能證明其犯罪，應為無罪之諭知。
據上論斷，應依刑事訴訟法第三百四十三條、第三百零一條第一項，判決如主文。
中      華      民      國      九十      年      七      月      四    日
                                      臺灣板橋地方法院刑事第五庭
                                          法  官 周建興
右正本證明與原本無異。
如不服本判決，應於判決送達後十日內，向本院提出上訴狀。
                                          書記官 許清秋
中      華      民      國    九十      年      七      月      四      日


司法院資訊處製作；財團法人民間司法改革基金會備份。
